臺灣高等法院花蓮分院刑事判決　　　　 99年度上訴字第215號
上　訴　人　臺灣臺東地方法院檢察署檢察官
被　　　告　周玉如
選任辯護人　林漢章律師
上列上訴人因被告貪污治罪條例案件，不服臺灣臺東地方法院97
年度訴字第272號中華民國99年8月31日第一審判決（起訴案號：
臺灣臺東地方法院檢察署97年度偵字第1268號），提起上訴，本
院判決如下：
    主  文
上訴駁回。
    理  由
一、公訴意旨略以：被告周玉如係臺東縣延平鄉公所約僱人員，
    擔任延平鄉公所財經課公共工程之相關業務，為依法令從事
    公務之人員。被告周玉如明知政府採購法第72條第1項規定
    ，機關辦理驗收時應製作紀錄，由參加人員會同簽認，驗收
    結果與契約、圖說、貨樣規定不符者，應通知廠商限期改善
    、拆除、重作、退貨或換貨。於民國95年5月間，延平鄉公
    所辦理「永康部落基礎設施改善工程」之公開招標，周玉如
    為上開工程之主辦人員，該工程由偉達土木包工業（負責人
    賴天賜，實際上係由廖居財借用偉達土木包工業之名義參與
    投標）以新臺幣（下同）138萬元得標後，於95年10月間完
    工，延平鄉公所指派民政課課員胡益彰為工程驗收之主驗人
    員，於95年11月9日，胡益彰及被告周玉如等人攜帶變更設
    計工程預算書、變更設計圖說及直尺等工具到現場驗收，於
    驗收時，胡益彰發現木欄桿不銹鋼底座施作情形與圖說不符
    ，不銹鋼版高度部分，圖說設計為15公分，卻僅施作7公分
    ，再依據設計圖說，不銹鋼版應4面全部包覆，卻僅施作2面
    未全包，胡益彰當場告訴被告周玉如上揭與圖說不符之缺失
    ，詎被告周玉如竟基於圖利偉達土木包工業的犯意，在本件
    工程之「臺東縣延平鄉公所工程驗收紀錄」上，勾選驗收結
    果與契約、圖說、貨樣規定相符，並簽擬：「二、經主驗人
    驗收結果，均與決算書圖尚符，…」，將此不實之事登載於
    職務上所掌之公文書後，送交機關主管核判而行使之，足以
    生損害於延平鄉公所辦理公共工程之正確性（按此部分經原
    審判處有期徒刑1年2月，減為有期徒刑7月，緩刑4年確定）
    。嗣於96年1月14日，被告周玉如在其簽呈中表示「…，故
    親自告訴驗收人員會計年度將屆，麻煩先過目決算並簽章，
    驗收人員表示決算完成判行後即同意於驗收證明書簽章，職
    逕請示主計，並完成決算書判行後，即請承包商開立工程款
    發票，並將完成判行之決算書遞送至驗收人員坐位後，待至
    下午上班時間仍然未見驗收人員簽章，職即攜帶決算書親自
    前往找驗收人員簽章，屆時驗收人員表示不願簽也不敢簽，
    並表示如有延誤，責任由該員負責。……」，胡益彰則在該
    簽呈上會簽「因該工程實有意見，故擬時間簽辦，故無法隨
    簽，請鈞長明察。…二、不銹鋼白鐵基座是否只包兩側請承
    辦人員註記。」。另被告周玉如在「臺東縣延平鄉公所結算
    驗收證明書」之驗收意見欄記載「驗收結果：明視部分與竣
    工圖尚符，隱蔽無法丈量部分及材料部分，由監造人員及業
    務單位負責，並准予驗收。」，胡益彰原在「臺東縣延平鄉
    公所結算驗收證明書」之驗收意見欄上記載「……二、不銹
    鋼白鐵基座是否只包兩側請承辦人員註記，不銹鋼高度7公
    分是否相符，由主辦人員負責。」，然因周玉如對胡益彰表
    示，胡益彰在上開內簽上已有表示意見，因此，在「臺東縣
    延平鄉公所結算驗收證明書」上無庸再表示意見，胡益彰才
    未堅持在「臺東縣延平鄉公所結算驗收證明書」上簽註意見
    ，使偉達土木包工業通過驗收而得以請領全部工程款。本件
    工程木欄桿不銹鋼底座部分，偉達土木包工業未按圖說施作
    ，不銹鋼高度應施作15公分，僅施作7公分，不銹鋼版應4面
    包覆，且焊接處必須滿焊處理，卻僅施作2面，周玉如圖偉
    達土木包工業74970元之不法利益，因認被告周玉如另犯貪
    污治罪條例第6條第1項第4款圖利罪嫌云云。
二、關於證據能力部分：
    按被告以外之人於審判外之陳述，雖不符刑事訴訟法第159
    條之1至第159條之4之規定，而經當事人於審判程序同意作
    為證據，法院審酌該言詞陳述或書面陳述作成時之情況，認
    為適當者，亦得為證據，為刑事訴訟法第159條之5第1項所
    明文。查本案檢察官、被告及其選任辯護人於本院言詞辯論
    終結前，對於卷附各傳聞證據均同意作為證據，且對證據能
    力，均未聲明異議。本院審酌卷附各言詞陳述及書面陳述作
    成時之情況，認無顯不適當之情形，且採納上開傳聞證據，
    尚無礙於被告與辯護人於程序上之彈劾詰問權利，而認卷附
    各傳聞證據合於刑事訴訟法第159條之5規定，因而均具證據
    能力，合先敘明。
三、按犯罪事實應依證據認定之，無證據不得推定其犯罪事實；
    又不能證明被告犯罪者，應諭知無罪之判決，刑事訴訟法第
    154條第2項、第301條第1項分別定有明文。次按事實之認定
    ，應憑證據，如未能發現相當證據，或證據不足以證明，自
    不能以推測或擬制之方法，以為裁判基礎（最高法院40年台
    上字第86號判例參照）。又刑事訴訟法第161條第1項規定：
    檢察官就被告犯罪事實，應負舉證責任，並指出證明之方法
    。因此，檢察官對於起訴之犯罪事實，應負提出證據及說服
    之實質舉證責任。倘其所提出之證據，不足為被告有罪之積
    極證明，或其指出證明之方法，無從說服法院以形成被告有
    罪之心證，基於無罪推定之原則，自應為被告無罪判決之諭
    知（最高法院92年台上字第128號判例參照）。晚近經立法
    院審議通過，由總統批准施行之公民與政治權利國際公約第
    14條第2項亦揭示「受刑事控告之人，未經依法確定有罪以
    前，應假定其無罪。」刑事妥速審判法第6條更明定：「檢
    察官對於起訴之犯罪事實，應負提出證據及說服之實質舉證
    責任。倘其所提出之證據，不足為被告有罪之積極證明，或
    其指出證明之方法，無法說服法院形成被告有罪之心證者，
    應貫徹無罪推定原則。」再證據之取捨、證明力之判斷，係
    屬事實審法院自由裁量判斷之職權，此項職權之行使，如不
    違背經驗法則或論理法則，即無違法可指，觀諸刑事訴訟法
    第155條第1項規定甚明。而貪污治罪條例第6條第1項第4款
    之圖利罪，須公務員明知違背法令，直接或間接圖自己或其
    他私人不法利益，因而獲得不法利益者，始克當之，是所圖
    而獲之不法利益種類、數額如何，當由檢察官負責舉證，並
    本於辯論原則，由被告或其辯護人踐行訴訟防禦權；若檢察
    官未充分舉證，法院祇能居於超然、公平立場，認其舉證不
    足，不生未盡證據調查職責之違法問題。再按貪污治罪條例
    規定之圖利罪，要必有為自己或第三人圖得不法私利之意思
    ，表現於行為，始克相當，而有無此項犯意，又須依證據認
    定之，不得僅以處理事務行為失當之結果，使人獲得不法私
    利，據以推定該公務員即有圖利他人之犯意（最高法院89年
    度台上字第1520號判決參照），貪污治罪條例第6條第1項第
    4款之圖利罪，係以明知違背法令，直接或間接圖自己或其
    他私人不法利益，並因而獲得不法利益，為其構成要件，且
    無處罰未遂犯之特別規定。是該罪屬於結果犯，而所謂「不
    法利益」，係指合法利益以外之有形、無形之利益而言；此
    與「犯罪所得」之概念，並非相同。故為圖得不法利益而支
    出之相關成本及其他必要費用部分，應從行為人所獲得之「
    不法利益」中扣除，不能算入犯圖利罪所獲得之不法利益內
    （最高法院98年台上字第1991號判決參照）。
四、公訴意旨認被告涉有上開罪嫌，乃以：
(一)、被告於偵查中曾為：在驗收當天有與胡益彰一起到施工現場
    ，胡益彰當場對被告表示木欄桿不銹鋼底座有問題等不利於
    己之供述。
(二)、證人胡益彰於偵查中證稱：本件工程驗收日，胡益彰當場向
    被告周玉如表示偉達土木包工業就木欄桿白鐵底座部分未按
    圖說施作，並分別記載在周玉如簽呈及「臺東縣延平鄉公所
    結算驗收證明書」上等證詞。
(三)、證人廖士鴻於偵查中證稱：偉達土木包工業向久美企業社購
    買不銹鋼施作本件工程，當時不銹鋼依公斤價額約110元，1
    組不銹鋼滿焊處理價額約60元等證詞等，為其論罪之依據。
    訊之被告周玉如堅決否認有何圖利犯行，辯稱「我沒有圖利
    廠商，因為廠商施工的時候，發現擋土牆頂部、寬度不足，
    沒有辦法按原來施工圖裝設基座，他就以公文向監造及公所
    反應，我們三方就現場會勘，會勘的時後有討論如何施作，
    再由設計公司辦理變更設計，在施工當中廠商的基座材料也
    有經過監造的檢查，監造檢查合格才同意他們裝設，我們驗
    收的時候，我看現場完成的基座是跟我們現場的會勘的意思
    是一樣的，所以我覺得我沒有圖利他們廠商，驗收是胡益彰
    主驗收，所以設計圖是提供給胡益彰，至於胡益彰說他有質
    疑施作與設計圖不符，我並沒有聽到，而且在驗收紀錄中胡
    益彰也沒有作這樣的註記，會同驗收的人不是只有我一個人
    ，我是依照胡益彰所作的驗收紀錄呈核的，我記得胡益彰在
    驗收紀錄上面有勾與圖說相符這一項，我的驗收紀錄是用電
    腦打字上去的，我的擬辦，胡益彰同意後才簽名，所以我的
    擬辦並沒有與胡益彰的不一樣，這是經過胡益彰看過他才簽
    名的，胡益彰當時在驗收紀錄上希望要把木頭的材質檢驗出
    來，他的意見只有這一點，在他的驗收紀錄第七點上面寫的
    非常清楚，所以基座只是屬於民事的部分，所以他沒有意見
    ，公務員登載不實的部分，我沒有提起上訴，是我被緩刑，
    並不是說我有承認，所以我就沒有再針對緩刑的部分提起上
    訴，另外我的簽呈提到「驗收人員表示不願簽，也不敢簽」
    這個是因為驗收人員胡益彰當時已經喝酒醉，我就沒有勉強
    他，我回辦公室，我擔心年度要結束會來不及，我就簽這份
    簽呈，這工程施作期間一直有人反應廠商用的木頭材質可能
    不符規格，所以我們有多次取樣檢驗，我們也有將試品交給
    政風，所以不只是胡益彰會擔心，我也會擔心，驗收的時候
    ，好像下午驗收，隔天又有看到廠商反應，我在驗收完畢後
    ，去現場會同監造再去現場取樣再去檢驗，廠商反應的都是
    木頭的問題，所以當時胡益彰擔心是木頭，驗收的時候我是
    有看過變更的設計圖，但我承認我沒有看到變更設計圖上有
    標高度，包括林凱也在法庭上有承認他也沒有注意到，我們
    在驗收的時候，就是依照當時我們會勘決定的情形去比對而
    已，而且當時監造單位也跟我說變更後是沒有價差，是不需
    要減價。又該案之預算年度已經要結束，若未核銷，鄉公所
    即無法結案，伊無圖利」等語；選任辯護人則以「被告無圖
    廠商不法利益之故意，本件變更前，鄉公所、承包商及設計
    單位共同討論如何變更施作時，均同意依本工程對面前期工
    程以二片L型鋼固定，再鑽孔鎖住木欄杆方式施工，所以設
    計單位、承包商及被告直覺認以二片L型鋼固定在木欄杆兩
    側，無四面包覆問題，故林凱驗收材料時，未發現原設計圖
    設計之L型鋼長度是15公分，變更設計圖及竣工圖是林凱所
    畫，林凱承接本案時只注意到四翼變成二翼，忽略四面包覆
    及高度15公分，變更圖是林凱畫錯，致實際施工結果與變更
    後之竣工圖不符，不能推論被告有圖利廠商故意之行為」等
    語為被告辯護。
五、經查：
(一)、臺東縣延平鄉公所95年度永康部落基礎設施改善工程確曾辦
    理變更設計，會勘人員並決定木欄杆基座依照前期兩個L型
    鐵兩面包覆，中間有用兩支螺絲固定方式來變更設計：
１、承包商施工後發現原設計木欄杆數量，與現場實際數量不符
    ，木欄杆設計尺寸為1515cm，且設計固定木欄杆四面不銹
    鋼板已有明顯超出原有擋土牆高度，無法放置固定，故發函
    臺東縣延平鄉公所請求減為雙面固定，並於木欄杆立柱下方
    穿入螺栓以強加固定；經被告、監造單位林凱（按本件工程
    臺東縣延平鄉公所係委託國興土木技師事務所負責設計及監
    造）等人於95年7月17日會勘後，設計監造單位國興土木技
    師事務所遂函臺東縣延平鄉公所建議變更木欄杆設置方式，
    被告復於同年月19日上簽略謂「本工程發包後，施工現場擋
    土牆均為舊有早期所設置，每處頂寬均參差不齊，木欄杆基
    座接頭設計為整體性，以膨脹螺絲四邊鑽孔8支螺絲鎖緊方
    式設置，施工時發現木欄杆基座接頭設置後鋼板超出擋土牆
    頂寬，村民反應危及社區小孩安全，盼鄉公所變更為二邊鑽
    孔四支螺絲鎖緊方式設置，經設計監造單位評估不影響結構
    安全且避免幼童嬉戲造成工安事件，建議變更木欄杆接頭」
    之情，有偉達土木包工業95年7月11日95偉達字工第10號函
    、95年7月18日以95興字第071451號函及被告95年7月19日簽
    辦單附於臺東縣延平鄉公所95年度永康部落基礎設施改善工
    程卷內。
２、又證人林凱於原審結證稱：「當時提出變更時，伊有至現場
    看實況，到場會勘決定變更時，因為四片包起來，有兩片會
    露出擋土牆，所以拿掉兩片，只剩下兩片」（原審卷一、第
    237頁），而證人即承包商楊登貴於原審亦證述：「變更過
    程，因為當初要把兩片拿掉，結論就是要作成角鐵設計，要
    加兩支螺栓才會牢固，因原設計沒有螺栓只是直接套下去包
    覆，會加螺栓是因前期已有這樣子的作法，所以當初現場就
    用角鐵再加螺栓，因為增加螺栓時勢必要在木頭鑽孔，所以
    工作成本會增加」（原審卷一、第242頁），核與其偵查中
    證稱「施作時因原設計圖無法在實地組裝，我們就與監造及
    鄉公所討論變更設計，我們討論用二片角鐵及二個不鏽鋼螺
    栓固定，我們不知道為什麼變更設計圖，畫出來會與我們原
    先討論結果不一樣。我們有提出我們的變更設計方案給周玉
    如」等語（見偵卷第34頁），互核一致。再衡以原審於99年
    3月5日至現場會勘時，在臺東縣延平鄉○○路50之1號前，
    確有本案發生前完工之木欄杆工程在現場，該木欄杆基座白
    鐵包覆工程，係採兩面包覆，在木欄杆底部用兩支螺絲固定
    之情，有勘驗筆錄（原審卷二、第19頁）及照片（原審卷二
    、第23至25頁）足稽。由此可知，本件工程當初討論變更時
    ，被告周玉如、承包商楊登貴及監造單位之林凱到場勘驗，
    並決定依照前期之設計，即變更設計後之木欄杆基座，只須
    二片L型鋼包覆中間以兩支膨脹螺絲固定，且施作木欄杆之
    長度自286公尺增為306公尺無誤。
(二)、檢察官雖認定被告圖承包商不法利益74,970元，但依卷附尚
    未變更圖說前之工程契約書之記載可知，承包商是以木欄杆
    每公尺3,205元承作本工程，該價格尚包括五金另料計價一
    式235元，須施工286公尺，總金額為916,630元；變更後則
    增為施作木欄杆306公尺，仍以每公尺3,205元承作木欄杆，
    工程金額則由916,630元增為980,730元，該價格亦包括五金
    另料計價一式235元；故變更後木欄杆施作價格較之變更前
    增加了64,100元，此有變更設計預算書足稽，但依據證人梁
    正儀於原審證述：（問：剛剛針對於林凱的變更設計有一個
    「基座設置方式已併入五金另料一式計價」，這個部分我記
    得你在上一次開庭的時候，你有跟審判長講的很清楚，那針
    對這個部分是不是請你再說一次，對於為什麼這個基座設計
    拿掉兩翼以後，材料減少了，為什麼在整個工程裡面，你沒
    有去扣款？）首先我從一個編製的原則，從單價的部分來講
    ，五金另料的部分，我記得沒有錯的話，它應該佔這個工程
    費裡頭大概是欄杆裡面的7%左右，因為它有很多附件，所以
    一般的話，我們用一式去計價，因為很難去估算說它有多少
    工、多少的零件，而且在我們的認知上，好比說10%以下的
    部分，對於整個工程經費影響層面不大，所以我們在編製的
    時候，我們用一式計價，在變更設計的時候，我記得沒有錯
    的話，就是說林凱有曾經問過我說「這一式的部分要怎麼計
    價」，就是說當你那方式改變的時候，你如何去計價，我說
    「那是一式的部分的話，你沒有辦法去把它拆」，而且我跟
    他講說「今天你用螺桿的時候，螺桿的部分施工的話，施工
    跟材料費不見得會比原來的便宜，所以我覺得對整個經費的
    影響不大，所以我說這部分我們不要辦理新增單價，所以我
    會在變更設計圖上，它跟原來的預算書是不一樣的，在設計
    圖上我特別去把它註明出來，而且還特別註明出來說這部分
    五金另料一式計價，不要再新增單價了。（檢察官問：你剛
    才說五金佔欄杆總價的7%，是否如此？）欄杆以每米計價的
    話，五金另料的話，就還不包括它的施工。（問：包括施工
    、包括材料是佔7%嗎？）對，這是我換算的部分，按照它單
    價分析裡面應該是大概7%左右。（問：欄杆的金額是多少？
    ）議價完後好像是2350元左右，大概2000多元，五金另料是
    235元。（問：是2000多元嗎？）我曾經有換算過一張單子
    ，可是那個數字的話，我現在記得的是五金另料應該是235
    元沒有錯。（問：我是說欄杆的單價？【提示原審卷二「五
    金另料費用計算說明」予證人梁正儀閱覽並告以要旨】這是
    你計算出來的嗎？）（閱後）對。是7.4%，不是7%。‧‧‧
    （問：這樣拿掉兩個L型鋼，保留兩個的話，會減少多少材
    料費跟施工的費用？）我有估算一次，本身的話是235元，
    就是整個一個基座的話，它的材料費大概150元，施工費大
    概85元，拿掉兩片之後，原本是15公分，扣掉變成7公分X7
    公分的話，就是減掉22分之8的量去算，減少的部分（證人
    算不出來的樣子）。材料費是150元，減少好像是110幾元。
    （提示原審卷二「五金另料費用計算說明」予證人梁正儀閱
    覽）材料費的部分是減少102元，本身的話，因為焊接的部
    分，原本要4道焊接，被拿掉了，所以減少60元，所以一組
    基座節省的費用是減少162元。（問：那這個要不要扣款？
    ）因為它的部分是有增加兩個螺桿部分跟現場材切的部分，
    所以這部分的話，我也有統計表。（問：那你統計增加的部
    分要多少？）我那時候有估算，我從我們的施工日誌去統計
    過，就是木欄杆的施作是8天，以工人去算的話，螺桿兩支
    大概是50元，工資的話大概是83元，總共是133元，所以現
    在我的一個基礎是認為工人，像這種普通的技術工以1600元
    的一個基準去算，因為我不是包商，我大概用那樣去估算，
    所以它們兩個的金額其實也差不多。（問：差不多是還有多
    少的差額？）因為當初是沒有包括發電機，它要鑽孔的話，
    現場的一個機具的費用。（問：原來的不用鑽孔嗎？）那個
    不用，焊接的部分是在工廠裡組好了，現場的話，鑽兩個孔
    。現在是要木頭，它可能是一個斜面，稍微切完之後，現場
    一個假固定之後，在現場立了去鑽孔。（問：當初原來的設
    計在基座的部分是不是也有鑽孔？）對。（問：基座的鑽孔
    也要鑽，你總不能因為這樣它就增加了？）工的話差很多，
    因為一個是垂直鑽，一個是水平鑽，我們以7公分來講的話
    ，以困難度，本身機具的話，一個電鑽的話，在7公分裡面
    也差不多一半的部分，它其實是很費工的。（問：你剛才提
    到的鑽孔，是那發電機的部分嗎？）沒有，就是機具的部分
    ，我現在的話，不包括這部分的機具，我們是沒有算，那樣
    一組的話差29元。（問：那至少還是有差別？）對，因為機
    具費用我沒有算，就像檢察官你講的，發電機的部分或許原
    本的話需要2天，我現在是8天，那也很難估等語（見原審卷
    二，第97至99頁）。另證人廖居財於原審亦證述：（問：梁
    正儀技師後來再提了一份木欄杆的計算，他有寫說「以當時
    的計算，木工一天一個人的工資要以1600元來計算」，因為
    他說「木欄杆要增加2個連桿，所以要增加工人，大概一個
    工人要8天的工作」，那他的計算方式是以木工工人一天工
    資1600元，你有無意見？）那時工人一天1600元，那是粗工
    1600元，是OK，如果是師傅的話，現在的師傅都是在2500
    元到2200元那邊，當時我們在做也是這樣。（問：所以那時
    候你的工人的工資大概是在2200元到2500元之間？）對，
    2200元到2500元那邊，1600元是一般都在打雜的粗工才是
    1600元。（問：梁正儀技師也有說「因為你增加了這個工人
    ，而且要做這個連桿需要發電機」，那個時候你的整個的工
    程發電機總共有幾組？）3組。（問：是因為木欄杆要做這
    個穿孔，後來有增加嗎？）對。（問：你們會不會因為可能
    有牽涉加減帳的問題，這個你們要怎麼去處理？）加減帳的
    問題都是由監造方面去處理，不是由我們廠商，是由監造等
    語（見原審卷二，第83頁反面）。另證人楊登貴於原審證述
    ：在變更當中的過程，是因為當初要把兩片拿掉，結論就是
    要變成角鐵，角鐵設計要加兩支螺栓才會牢固，因為原設計
    它是沒有螺栓的，它是直接套下去包覆著。會加這樣的原因
    是因為前期已經有這樣子的作法，當初會勘有這樣做，是可
    以，而且比只是套上去的還要牢固，所以我們當初在現場就
    用角鐵，然後再加螺栓，然後在工作上，因為我們加螺栓的
    時候，勢必還要在木頭鑽孔，所以工的成本會增加，我當初
    就說好，就這樣子做，可能在成本上是差不多等語。因此設
    計公司即證人梁正儀考量變更時尚有就其他契約施作項目作
    增減金額及數量，認為差距不大，故總工程款仍為138萬元
    。起訴書所指之74,970係檢察官自行估算結果，謂承包商就
    木欄杆基座白鐵部分之施工獲得74,970之不法利益，顯有誤
    解。
(三)、次查，證人即本工程設計技師梁正儀於原審審理時所提木欄
    杆五金另料費用計算說明書，認若依變更設計施工圖施工，
    與就變更會勘討論決議施工方法施工，每組木欄杆有29元差
    價，與證人梁正儀於原審審理時結證稱「一組差29元」（原
    審卷二、第99頁反面）相符。再觀其所提說明書記載「
    1、本項於工程預算書之單價分析編製於木欄杆工項內，配
       合木欄杆以每米中一式計價，編列為250元，佔木欄杆單
       價3,400元/M的7.4%，發包號調整為235元/M。
    2、五金另料工項分析其中材料費約150元/組，工資約85元/
       組（焊接計60元）。
    3、工程變更設計預算書圖之計算：變更會勘討論決議施工
       方式之計算（即目前完成部分）
     (1)、現場施工之L型鋼長*寬（7＋7）CM*15.6CM*2片，不銹
         鋼材料費節省費用約75＋【75*（8/ 22）】＝102元、
         焊接費用＝60元，節省費用＝102＋60＝162元。
     (2)、增加螺桿25元/支*2支＝50元，現場鑽孔及組立，總計
         每天增加2工/天*8天＝16工，16工*1,600元/天＝
         25,500元，木欄杆總計306M、25,500M元/306M計83元/
         支，額外增加費用＝50（螺桿）＋83（工資）＝133元
         /M，現場施工前後價差＝162－133＝29元/支（不含發
         電機租金及油費）」
     (3)、註：本工程一般技工工資約為1500元，但本案鑽孔
               人員需具木工及有經驗之專業工，薪資應為
               0000-0000元/天，本案以最低值每工1600元計
               。
             本案因需現場鑽孔施作（鑽混凝土、木製），
               致廠商須增加一台發電機，增加之設備（發電
               機）租金及油費均為額外增加費用，並未估算
               在內（以上見原審卷二、第53頁）。
    由此可知，依照專業技師梁正儀之計算，變更後較之變更前
    ，有關基座L型鋼部分節省了8,874元（即29元/M*306M＝8,8
    74元），此金額尚不包含8天發電機之租金及油費，且以每
    天2工最低值每工1600元計算。
    綜上說明，承包商縱未依變更設計後之竣工圖施工，承包商
    就木欄杆基座五金部分，亦僅額外節省8,874元，以一個總
    工程款138萬元之工程而言，該節省之費用僅佔總工程款之
    0.64%，被告若有圖承包商不法利益之故意，豈可能僅圖承
    包商不到一萬元不法利益之理。
(四)、又證人林凱於原審審理時證稱「變更設計圖是伊所畫，畫變
    更設計圖時有跟被告周玉如討論木欄杆基座規格，討論結果
    是要變成15公分7公分，並把兩片L型鐵拿掉，嗣又跟技師
    梁正儀報告要拿掉兩片L型鐵，變更設計成兩片固定，伊也
    有跟包商講另外兩邊沒有辦法作就拿掉，就固定兩片鎖螺絲
    進去（以上見原審卷一、第255至258頁），變更設計因拿掉
    兩片L型鐵，被告有問基座價差有無變更，我回答基座價差
    問題會跟技師梁正儀討論；當初我跟梁正儀討論基座價差時
    ，因為是一式計價，討論結果價差改變不是很大（以上見原
    審卷二、第88頁背面），當初變更設計時，我認知的原設計
    L 型鐵高度是7公分，從頭到尾我都認為高度是7公分，不知
    道是15公分，直到檢調單位把圖說告訴我之後，我才發現是
    15公分（原審卷二、第90頁背面），依照我解讀我畫的變更
    設計圖，是拿掉兩片L型鋼，實際之變更設計圖與我腦海中
    應該要設計的圖不一樣（原審卷二、第94頁背面）」等語，
    ，可知證人林凱於變更設計時係跟被告說「要將木欄杆基座
    包覆之兩片L型鐵拿掉，規格變成15公分7公分」，惟因被
    告林凱畫變更設計圖時，未依變更設計前之勘驗結論繪製變
    更設計圖，所畫的變更設計圖，與提供給被告周玉如的訊息
    不符，致使被告周玉如主觀上始終認為變更後之木欄杆基座
    ，只須二片15公分7公分之L型鐵包覆，中間鎖二支膨脹螺
    絲即可。再觀諸附於臺東縣延平鄉公所95年度永康部落基礎
    設施改善工程卷內國興土木技師事務所95年9月18日至95年1
    0月1日止之監工報表及施工報表所附L型鐵照片，均記載不
    銹鋼板量測（設計值15.6*7cm）（量測值15.6*7cm）。在在
    證明，變更設計後，不論是監工林凱或承包商，主觀上均認
    變更後木欄杆基座L型鋼之設計值為15.6*7cm（即與木欄杆
    貼近部分之高度為7公分），並非15.6*15cm（即與木欄杆貼
    近部分之高度為15公分），而所以造成該錯誤，應係證人林
    凱套用原設計圖繪製變更設計圖時，疏未注意原設計圖上L
    型鋼高度為15公分，及設計圖畫較粗線條係保留原設計之意
    ，而仍予沿用。
(五)、準此，變更設計前，鄉公所、監造單位及承包商會勘結論既
    認變更設計後之施工方式，應更改為「L型鋼施作只須兩面
    包覆，不再四面包覆，高度為7公分，再將包覆之L型鋼鑽孔
    以膨脹螺絲二支穿入木頭鎖住」，且承包商、監工林凱於變
    更設計圖繪製完成後，自始均誤認變更後L型鋼設計值高度
    僅7公分，不用四面包覆，再將包覆之L型鋼鑽孔以膨脹螺絲
    二支穿入木頭鎖住。則被告周玉如亦誤認「L型鋼施作只須
    兩面包覆，不再四面包覆，高度為7公分」，即有可能。況
    依證人梁正儀上開(三)計算結果，縱認實際施工結果「L型鋼
    施作只兩面包覆，未四面包覆，高度為7公分」，而與證人
    林凱所畫變更設計圖不符，承包商亦僅節省不到一萬元之成
    本（此金額尚不包含8天發電機之租金及油費，且以每天2工
    最低值每工1600元計算）。
(六)、茲成問題者，厥為被告周玉如是否知悉變更L型鋼施作設計
    後之價格與變更前不同？
    觀諸證人林凱所繪製變更後木欄杆立面圖，僅註記「變更後
    基座設置方式已併入五金另料一式計價」，及技師梁正儀所
    編「變更設計預算書」所載每公尺木欄杆基座施作單價，與
    變更前包商單價分析表所載，均係每公尺3,205元，並無不
    同。此時，負責監造之林凱除向被告周玉如傳遞「變更木欄
    杆基座L型鋼施作後，只須兩面包覆，不再四面包覆，高度
    為7公分，再將包覆之L型鋼鑽孔以膨脹螺絲二支穿入木頭鎖
    住」之訊息外；又於承包商依三方會勘共識，進高度僅7公
    分之角鐵，施工又採兩面包覆方式時，未發現該等進料及施
    工，與林凱所繪變更設計圖表達之意思不符；復未向被告周
    玉如表示「L型鋼施作兩面包覆，未四面包覆，高度為7公分
    ，再加二支膨脹螺絲鎖木頭之價格，與依變更設計施工圖施
    作將有價差產生」，證人梁正儀於原審亦坦認：（問：總要
    有一個增減的部分，還是說你們認為它有增加的跟它有減少
    的部分就抵銷了，不用再去增補價，你們要有這種說明給承
    辦單位，承辦單位他們也不是完全信你的，他們要核算，難
    道這個過程全部都沒有做嗎？）當時是沒有提供這部分的資
    料等語。不免使被告周玉如誤認，無論是依會勘共識施作，
    或依林凱所繪變更設計施工圖，因施工時取消另二片包覆之
    L型鋼，而改將包覆之二片L型鋼鑽孔以膨脹螺絲二支穿入木
    頭鎖住，故變更前及變更後，兩者施作價格均相同。從而，
    被告周玉如基此誤認，於發現竣工圖與實作不符時，仍讓承
    包商順利領走木欄杆L型鋼基座施作價金71,910元（235元Ⅹ
    306公尺），難認其有圖承包商不法利益之犯意。
(七)、又被告周玉如於96年1月14日之簽呈略謂「驗收人員表示決
    算完成判行後，即同意於驗收證明書簽章‧‧‧並將完成判
    行之決算書遞送至驗收人員座位，待至下午上班時間仍未見
    驗收人員簽章，職即攜帶決算書親自前往找驗收人員簽章，
    屆時驗收人員表示不願簽也不敢簽並表示如有延誤，責任由
    該員負責，礙於會計年度結束，主計單位迫切急須結帳，且
    承包商已委由會計師完成報稅（無法退還發票），本工程如
    未經驗收人員簽章，即無法辦理付款，嚴重影響廠商權益及
    本所執行進度，且開立之發票如無法辦理核銷，稅金部分如
    何補償廠商，多面因素造成窒礙難行，呈請鈞長准予延後結
    帳，並期盼驗收人員配合，協助本案順遂結案」（見他字卷
    一、第75頁）。足徵，被告周玉如認會計年度即將結束，若
    本工程未準時結案，付款延遲將造成鄉公所執行預算進度及
    預算遭保留之困擾，始急於結案方便承包商領取工程款。
(八)、綜上，本件木欄杆基座L型鋼白鐵基座包覆施工，與變更設
    計後之竣工圖不符，但該變更設計後之竣工圖，又與當初承
    包商、監造單位及被告周玉如會勘如何變更施作時之共識不
    符。驗收時復將錯就錯，以該與會勘變更施作共識原意不符
    之竣工圖驗收，殊堪認定。茲被告周玉如主觀上既誤認依會
    勘共識施作，或依林凱繪製錯誤之變更設計施工圖施作，木
    欄杆基座L型鋼施作價格均相同；且會計年度即將結束，若
    未準時結案，致鄉公所付款延遲，將造成鄉公所執行預算進
    度及預算遭保留之困擾，遂於林凱所繪製變更設計圖，與當
    初會勘決定變更之施工方式共識不符，未請求監造單位即時
    更正該與會勘共識不符之變更設計圖，將錯就錯，依監工林
    凱繪製錯誤之變更設計圖驗收，復未依政府採購法第72條相
    關驗收規定，就與林凱繪製錯誤圖說不符部分，命限期改善
    、拆除、重作、退貨或換貨，而驗收通過，讓承包商順利領
    走木欄杆L型鋼施作價金71,910元，行為雖有違政府採購法
    第72條第1項規定之處。惟因被告自始主觀上，均認承包商
    實作與當初變更施作會勘之共識相符；且誤認變更前及變更
    後木欄杆基座之施工價格均相同；況竣工圖與實作不符，係
    因監工林凱繪製變更設計圖時畫錯所致，若監工林凱依行政
    程序更正繪製錯誤之竣工圖，正確的依當初會勘共識繪製變
    更設計圖，驗收時即無實作與竣工圖不符之問題，故不須命
    限期改善、拆除、重作、退貨或換貨。並本此認識，未呈報
    機關首長依正式行政程序更正監工林凱繪製錯誤之變更設計
    圖，亦未命承包商依林凱繪製錯誤之竣工圖限期改善、拆除
    、重作、退貨或換貨，縱然因此使承包商實際獲利，行政程
    序上雖因其便宜行事而有瑕疵，亦因其主觀上並無使承包商
    違法獲取不法利益之故意，所為即與圖利罪要件不符。
六、上訴駁回部分：
(一)、檢察官不服原判決原審諭知被告周玉如圖利部分無罪，固以
    ：
１、本件原設計圖、變更設計圖就五金部分，姑且不論應該係4
    面包覆或2面包覆，其金屬部分均係設計為長15公分乘以寬
    15 公分，並非15公分乘以7公分，此有原設計圖、變更設計
    圖在卷可憑。
２、上開事實白紙黑字明載於設計圖上，監工林凱為專業之人，
    對此較之常人應該更注意，豈能一句『套圖時疏未注意』，
    即為解套。如果契約文書均可以此方式解套，則白紙黑字尚
    有何意義？往後公務員採購驗收將根據何物做是否通過驗收
    之依據？
３、何況證人梁正儀在偵查中曾被交保，其與被告周玉如之利害
    是一致，是否會照事實及良心說出真相？原審未注意及此，
    即予採信其證言，顯然不當。
４、即便證人梁正儀亦證稱，L型鋼高度7公分，承包商節省可近
    1萬元（見原判決書第17頁倒數第8至第7行所載），以此而
    論，豈能謂本件使用與設計圖不同之L型鋼，全無價差可言
    ？更何況實際價差是否僅止於1萬元，亦大有疑問。
５、驗收當時，證人胡益彰已表明L型鋼長度與設計圖不符，此
    以目測即可判斷，任何人均可輕易看出，而其不符又有上述
    之價差，被告竟然置之不理，執意強渡關山予以驗收，豈能
    認為被告主觀上無圖利之認知？
(二)、惟查：
１、臺東縣延平鄉公所95年度永康部落基礎設施改善工程確曾辦
    理變更設計，會勘人員並決定木欄杆基座依照前期兩個L型
    鐵兩面包覆，中間有用兩支螺絲固定方式來變更設計等情，
    已如前述，檢察官上訴意旨又執其金屬部分均係設計為長15
    公分乘以寬15公分，並非15公分乘以7公分云云，即無理由
    。
２、又證人林凱、梁正儀之證詞，與證人廖居財、楊登貴之證詞
    暨偉達土木包工業95年7月11日95偉達字工第10號函、95年7
    月18日以95興字第071451號函及臺東縣延平鄉公所95年度永
    康部落基礎設施改善工程卷內被告95年7月19日簽辦單之內
    容相符。且原審於99年3月5日至現場會勘時，在臺東縣延平
    鄉○○路50之1號前，確有本案發生前完工之木欄杆工程在
    現場，該木欄杆基座白鐵包覆工程，係採兩面包覆，在木欄
    杆底部用兩支螺絲固定之情，有勘驗筆錄（原審卷二、第19
    頁）及照片（原審卷二、第23至25頁）足稽。由此可知，證
    人林凱與梁正儀之證詞與原審調查後之事實相符，已具有其
    憑信性，且證人林凱及梁正儀本可卸責，卻坦認作業上之疏
    失，渠等坦認作業疏失，其已難取得業主之信任，將來還要
    面對延平鄉公所追究其行政上及民事上之責任，對其等並不
    利，可見其等證詞均屬堪以採信。且檢察官上訴理由認為本
    件使用與設計圖不同之L型鋼，全無價差以及變更前後實際
    價差是否僅止於1萬元，亦有疑問云云，亦未見檢察官提出
    具體資料及數據以實其說，即遽認渠等二人所言，不足採信
    云云，核無理由。
３、又被告誤認無論是依會勘共識施作，或依林凱所繪變更設計
    施工圖，因施工時取消另二片包覆之L型鋼，而改將包覆之
    二片L型鋼鑽孔以膨脹螺絲二支穿入木頭鎖住，故變更前及
    變更後，兩者施作價格均相同，難認其有圖承包商不法利益
    之犯意，原審已詳述其得心證之理由，且無違經驗法則、論
    理法則，且證人胡益彰始終不知道有拿掉兩片L型鐵，改設
    計成兩片固定，且金屬部分自原設計長15公分乘以寬15公分
    ，變更為15公分乘以7公分之變更設計，尚難徒憑證人胡益
    彰之證詞，即認被告有圖利之意。上訴理由猶執陳詞指摘，
    又未提出新事證以實其說，難謂其上訴有理由。
七、是綜上所述，本院仔細斟酌原審判決理由，認其事實之認定
    、理由之採擇，於相關證據法則、經驗法則、論理法則並無
    違背。檢察官上訴意旨認應就被告予以論罪科刑，而指摘原
    判決不當，經查為無理由，應予駁回。
據上論斷，應依刑事訴訟法第368條，判決如主文。
本案經檢察官崔紀鎮到庭執行職務。
中    華    民    國   100    年    2     月    25    日
                        刑事庭審判長法  官  謝志揚
                                    法  官  許仕楓
                                    法  官  李水源
以上正本證明與原本無異。
如不服本判決，應於收受送達後10日內向本院提出上訴書狀，其
未敘述理由者，並得於提起上訴狀後10日內向本院補提理由書（
均須按他造當事人之人數附繕本）「切勿逕送上級法院」。
中    華    民    國   100    年    2     月    25    日
                                    書記官  陳有信